【裁判字號】    98,訴,1143
【裁判日期】    980831
【裁判案由】    清償債務
【裁判全文】
臺灣板橋地方法院民事判決              98年度訴字第1143號
原      告  乙○○
訴訟代理人  許文彬律師
            林如君律師
被      告  甲○○
訴訟代理人  舒正本律師
複  代理人  王俊權律師
上列當事人間請求清償債務事件，經本院於民國98年8 月20日言
詞辯論終結，判決如下：
    主  文
原告之訴及其假執行之聲請均駁回。
訴訟費用由原告負擔。
    事實及理由
一、原告起訴主張：
  (一)兩造合夥興建「群昌海天名流大別墅」（下稱系爭建案），
    並於民國69年4 月16日簽訂房屋合建契約書，嗣被告於72年
    12月7 日從合夥資金借貸新臺幣（下同）500 萬元，並簽立
    切結書，承諾倘將來合夥分配盈餘未達500 萬元，願返還該
    筆借貸款項並給付利息。而該合夥經清算後，每位合夥人應
    負擔虧損940 萬元，爰依上開切結書之約定，請求被告返還
    借款500 萬元，及自72年12月7 日起至清償日止，按週年利
    率百分之5 計算之利息。
  (二)對被告抗辯所為之陳述：
    1.兩造於78年5 月16日簽訂協議書（下稱系爭協議書）成立
      和解部分，乃係被告於興建門牌號碼臺北縣板橋巿大觀路
      3 段216 號「大漢綜合大樓」時，為向原告借錢而簽發付
      款人均為樹林巿農會、票載發票日為72年1 月12日及72年
      9 月6 日、支票號碼為900759號及900794號、面額為150
      萬元及100 萬元之支票（下稱系爭支票）債務，與本件原
      告主張之債權係源於兩造合夥興建位於臺北縣淡水鎮之系
      爭建案無關。
    2.系爭建案係於81年1 月31日興建完成並結算確認各合夥人
      應負擔虧損940 萬元，則原告對被告之借款返還請求權應
      自81年1 月31日起算。又原告曾於81年間先後3 次與其配
      偶曾陳絹江前往被告當時位於臺北縣樹林巿文化街112 巷
      8 號住處，向渠請求清償500 萬元之借款債務，被告當下
      均承認此筆債務，並分別清償1 萬元、6,000 元、5,000
      元，復表示渠暫無資力，但會持續清償剩餘欠款等語，依
      民法第129 條第1 項第1 款、第2 款之規定，原告對被告
      之借款返還請求權時效已因而中斷。
  (三)聲明：
    1.被告應給付原告500 萬元，及自72年12月7 日至清償日止
      ，按週年利率百分之5 計算之利息。
    2.願供擔保請准宣告假執行。
二、被告則抗辯：
  (一)原告於69年間為興建系爭建案，乃糾集訴外人陳坤萬合夥投
    資，復為節省該建案規劃設計費用，乃邀被告入夥，且表示
    可代墊出資額，並以應支付之規劃設計費用抵充部分出資額
    ，迨將來系爭建案銷售後分配利潤時，再行歸還代墊之出資
    額，被告乃應允共同投資該建案，復簽發系爭支票作為擔保
    。迄至72年12月初，原告見系爭建案即將完工，且每位股東
    可獲分配約800 萬元，卻為圖一己之私，藉詞系爭建案需再
    增資，如不能增資即應退夥等語，逼令被告退出合夥；被告
    因無現金可再出資，乃於72年12月7 日將其出資額悉數讓與
    原告，並以退夥應返還之出資額抵充原告先前代墊之出資額
    500 萬元及其利息，同時書立第1 份切結書，然原告為求確
    實回收利潤，又要求被告書立第2 份切結書，擔保如將來分
    配款不足500 萬元時，需補償原告代墊該出資額之利息，自
    此，被告已完全脫離系爭建案之經營，然被告為擔保返還代
    墊出資額而簽發交付予原告之系爭支票，原告則藉故未還。
    詎料，原告竟於78年間持系爭支票向臺灣臺北地方法院板橋
    分院（嗣改制為本院）對被告請求給付票款，嗣雙方於78年
    5 月26日成立和解，約定由被告補貼原告利息80萬元，原告
    則將系爭支票返還予被告，復由羅水明律師當場見證簽訂系
    爭協議書，載明：「乙方（即被告）已於72年12月7 日，以
    海天地別墅之股權抵償，雙方已無債權債務關係」等語，足
    見被告已無積欠原告任何債務。
  (二)縱原告起訴主張之事實為真，惟其對被告之請求權亦已逾15
    年之消滅時效，被告自得拒絕給付。另否認原告曾於81年間
    前來其住處請求清償債務，其積欠原告之債務已於78年5 月
    16日簽署系爭協議書時全數清償完畢。
  (三)聲明：
    1.原告之訴及其假執行之聲請均駁回。
    2.如受不利之判決，願供擔保請准宣告免為假執行。
三、本院之判斷
  (一)本件原告主張兩造間成立消費借貸關係，並依被告於72年12
    月7 日書立之結結書，請求被告返還借款500 萬元及其利息
    ，惟被告已提出時效抗辯，則本件首要爭點，即為被告所提
    時效抗辯有無理由。倘若被告此項抗辯為有理由，則縱令原
    告主張被告尚積欠其借款債務及其請求返還借款暨利息之金
    額均屬有據，其請求被告給付之權利既已罹於時效，其訴亦
    應駁回。爰先就被告所提此項抗辯有無理由，分述如下：
    1.按請求權，因15年間不行使而消滅；消滅時效，自請求權
      可行使時起算；消滅時效，因請求或承認而中斷；時效因
      請求而中斷者，若於請求後6 個月內不起訴，視為不中斷
      ；時效中斷者，自中斷之事由終止時，重行起算；時效完
      成後，債務人得拒絕給付，民法第125 條前段、第128 條
      前段、第129 條第1 項第1 款、第2 款、第130 條、第13
      7 條第1 項、第144 條第1 項分別定有明文。
    2.查被告於72年12月7 日書立之切結書記載；「今甲○○承
      諾與曾龍雄（即原告）君合作經營之群昌海天地別墅之投
      資金額收回新台幣伍佰萬元整，於七十二年十二月七日返
      還向曾龍雄所借款項，今後該工地結束時，如配東款額未
      達收回伍佰萬時，願補貼所支付之利息」等語，此有該切
      結書1 紙附卷可稽，足見被告向原告所借款項及應補貼之
      利息，至遲應於系爭建案興建完成並清算合夥財產確認各
      合夥人應負擔虧損或取回出資額、分配賸剩財產時返還之
      。又原告主張系爭建案係於81年1 月31日完成清算一節，
      倘係屬實，則其對被告之借款暨利息返還請求權即應自得
      請求時即81年1 月31日起算，而其卻遲至98年1 月19日始
      向本院聲請對被告核發本件支付命令，此觀卷附民事聲請
      支付命令狀上蓋印之本院收狀戳日期即明，顯已逾15年之
      消滅時效。
    3.至原告雖主張其曾於81年間先後3 次向被告請求清償借款
      債務，被告亦均當場承認該筆借款債務，並分別清償1 萬
      元、6,000 元、5,000 元等語，惟為被告所否認。縱認原
      告主張上情為真，然原告於81年間向被告請求清償借款債
      務後，並未於6 個月內起訴，此為其自認無訛，依民法第
      130 條規定，自不發生時效中斷之效果。又被告倘於81年
      間確曾承認上開借款債務而發生時效中斷之效果，惟自該
      時效中斷事由終止時即至遲於81年12月31日，即應重行起
      算該借款暨利息返還請求權之時效，則原告迄至98年1 月
      19日始向本院聲請對被告核發本件支付命令，亦早已罹於
      15年之消滅時效。
    4.從而，原告依被告於72年12月7 日書立之切結書，對被告
      之借款暨利息返還請求權業已罹於時效，被告對此提出時
      效抗辯，並拒絕給付，即屬有理由。
  (二)又本件縱悉認原告主張之事實為真，其對被告之借款暨利息
    返還請求權亦均罹於時效消滅，已如前述，是原告另請求傳
    喚證人陳坤萬、曾陳絹江，分別證明系爭建案已於81年1 月
    31日完成合夥清算以及原告曾於81年間請求被告清償借款債
    務、被告亦承認該筆債務存在等事實，即無調查之必要；另
    本件原告請求被告給付之權利既已罹於時效，其訴即應予駁
    回，則被告抗辯其對原告之債務已全數清償一節，並聲請傳
    喚證人羅水明律師到庭作證，亦無調查之必要，併予敘明。
  (三)綜上所述，原告依被告於72年12月7 日書立之切結書，請求
    被告給付500 萬元，及自72年12月7 日至清償日止，按週年
    利率百分之5 計算之利息，為無理由，應予駁回；又其假執
    行之聲請亦失所附麗，應併予駁回。
四、本件判決事證基礎已臻明確，兩造其餘主張、陳述及所提證
    據，暨攻擊、防禦方法，經本院審酌後，認與判決結果已無
    影響，爰不再一一論述，併予敘明。
五、結論：原告之訴為無理由，依民事訴訟法第78條，判決如主
    文。
中    華    民    國    98    年    8     月    31    日
                  民事第三庭    法  官  王瑜玲
以上正本係照原本作成
如對本判決上訴，須於判決送達後20日內向本院提出上訴狀
中    華    民    國    98    年    8     月    31    日
                                書記官  黃美雲


司法院資訊處製作；財團法人民間司法改革基金會備份。
